【裁判字號】    89,重上更(一),139
【裁判日期】    900831
【裁判案由】    過失致死
【裁判全文】
臺灣高等法院臺中分院刑事判決              八十九年度重上更(一)字第一三九號
    上  訴  人  臺灣臺中地方法院檢察署檢察官
    上  訴  人
    即  被  告  乙○○
    選任辯護人  徐宏昇
右上訴人，因被告業務過失致死案件，不服臺灣臺中地方法院八十五年度訴字第七○
八號，中華民國八十六年三月二十日第一審判決（起訴案號：臺灣臺中地方法院檢察
署八十四年度偵字第一二九三八號），提起上訴，經本院判決後，由最高法院發回審
理，本院判決如左：
    主  文
原判決撤銷。
乙○○從事業務之人，因業務上之過失致人於死，處有期徒刑肆月，如易科罰金，以
參佰元折算壹日，緩刑貳年。
    事  實
一、乙○○前係在臺灣省立臺中醫院（下稱臺中醫院）實習之實習醫師，為從事業務
    之人。民國（下同）八十四年六月一日上午十一時許，羅朝正騎乘ＳＹＲ─二五
    六號機車，行經台中市○○路台中師範學院附設小學旁之道路，因學生不慎玩球
    丟至道路，羅朝正閃避不及發生機車倒地事件，經路人打一一九電話報警後，由
    臺中市警察局消防隊隊員賴文權駕車至現場，將羅朝正送往臺中醫院急診室就診
    ，當時急診室正由曾元宏醫師值班，曾醫師即以聽診器為羅朝正做身體檢查，並
    做頭部Ｘ光檢查，當時尚無異狀。嗣於當日中午十二時許，由乙○○接任急診室
    之醫師值班，負責接手對就診傷患診療工作，乙○○即交待護士將羅朝正留在急
    診室觀察，之後羅朝正之配偶丙○○及丙○○之二嫂周繡花接獲通知後，於當日
    下午一時許，趕往臺中醫院急診室探視羅朝正時，因恐羅朝正腦部受傷內出血，
    遂向乙○○要求對羅朝正施行電腦斷層掃瞄，乙○○表示據其觀察所得羅朝正僅
    受外傷，沒有必而予以拒絕。嗣於當日下午一時三十分許，丙○○、周繡花二人
    見羅朝正神情頗為痛苦，又向乙○○要求做電腦斷層掃瞄，仍為乙○○所拒絕。
    迄當日下午一時五十分許，羅朝正開始產生欲嘔吐之跡象，並指稱其頭部左側非
    常疼痛，乙○○應注意患者有此現象出現時應屬情況危急病患病情恐有變化，即
    應依院內設備予以採取一切必要措施，且依當時狀況，並無不能施行電腦斷層掃
    瞄之情事，竟仍拒絕傷患家屬之要求，拒予施行必要之電腦斷層掃瞄，且乙○○
    應知其僅係實習醫師，如有疑問應向合格之指導醫師請示處置方式，而竟仍未向
    院內任何合格醫師請示。詎羅朝正因上開倒地事件，受有右顳葉硬腦膜下血腫之
    傷害，內出血之血液逐潮聚於硬腦膜下與大腦之間，周繡花再向乙○○質問須如
    何方可施行電腦斷層掃瞄，乙○○告以：須醫師認定有施行之必要，健保局才會
    負擔健保給付等語，周繡花當即表示自費亦可，乙○○即走回櫃台，待同日下午
    二時十分許，乙○○始開單要護士囑咐丙○○、周繡花二人為羅朝正辦理住院手
    續，以便觀察或進一步之醫療，隨後即自行離去處理其他病患，未為其他之適當
    診斷，直到當日下午三時四十分許，家屬辦妥住院手續後，護士將羅朝正推至五
    樓病房時，經住院醫師發覺羅朝正已呈昏迷狀態，兩側瞳孔放大，對光無反應，
    經急救插管內管後，安排做電腦斷層掃瞄，於當日下午四時四十分，電腦斷層掃
    瞄顯示右側大腦大量之急性硬腦膜下腔出血，且已壓迫對側大腦，雖經轉送加護
    病房，但患者羅朝正已呈腦死現象，延至八十四年六月十日上午十一時三十五分
    許不治死亡。
二、案經羅朝正之配偶丙○○，訴由臺灣臺中地方法院檢察署檢察官偵查起訴。
    理  由
一、訊據上訴人即被告（下稱被告）乙○○，固坦承有於上開時地，在臺中醫院值班
    時，因傷患羅朝正之家屬要求做電腦斷層掃瞄未果而死亡之情事，惟矢口否認有
    何醫療行為之過失犯行，並先後於原審及本院辯稱：其當時為實習醫師，不得單
    獨為醫療行為，其在上班時，患者羅朝正已在急診室就醫，並由曾元宏醫師做過
    初步處理，由其反應及頭部Ｘ光片可知尚無異狀，當時指導醫師林春雄亦檢視Ｘ
    光片詢問患者狀況後並指示留在急診室觀察，其對患者進行繼續觀察，在觀察期
    間為患者做神經理學檢查，對腦神經檢查，昏迷指數檢查等皆為正常。按電腦斷
    層之診斷，乃頭部外傷急診者須有意識障礙及神經學障礙者始得為之。又臺閩地
    區勞工保險電腦斷層攝影檢查使用規定中亦載明：頭部外傷急診者，必須有意識
    障礙及神經學障礙者始得為之，申報費用時所附檢查報告，應包括昏迷指數及神
    經學檢查結果。本件病人於就診時曾元宏醫師即對其進行診治並未發現異狀，事
    後被告亦對該病人再進行一次神經理學檢查，檢查結果仍為正常，並無意識障礙
    或神經學障礙之情事發生，其昏迷指數及神經學檢查皆未發生變差情況，依醫學
    臨床上使用腦部電腦斷層檢查之說明，本件患者當時應無進行電腦斷層檢查之必
    要。又患者於當日下午三時多辦妥住院手續時仍為清醒狀態，至當日下午三時四
    十分許患者始發生緊急變化，呈昏迷狀態，顯見患者係急性硬腦膜下腔出血，其
    即使安排電腦斷層後再做外科手術，亦難挽回患者之生命，故患者之死亡與被告
    是否為其進行腦部電腦斷層檢查並無直接因果關係，被告基於醫學知識及現行醫
    療常規為之，應無過失之行為。且案發當時其係被派至外科實習之第一日，被告
    當日之值班，與醫療法第四十二條所稱之醫師值班，完全不同，僅依照指示在急
    診室負責觀察病患，並對傷患羅朝正為神經理學及昏迷指數檢查，並未執行醫療
    行為。當時依其觀察，未發現羅朝正有嘔吐現象，告訴人丙○○所稱病患於下午
    一點多曾嘔吐，並非實在。又醫師並無在家屬請求時，即為病患作斷層掃瞄之義
    務，其最後一次觀察檢視該傷患之時間係在八十四年六月一日下午二時十分許，
    該傷患之病情並無變化，傷患家屬要求做電腦斷層掃瞄，經其報告總醫師楊世仁
    後，即建議該傷患之家屬辦理住院手續，其應無過失。又當時被查扣之病歷並無
    修飾之情事，且依臺大醫院之函示，自急診室安排電腦斷層掃瞄檢查至頭部開刀
    取出血塊所需時間，視各醫院的設備及當時執行狀況而有差異，臺大並未證明臺
    中醫院可在一小時半內完成掃瞄、診斷、手術，被告應無過失云云。惟查：
(一)死者羅朝正確因發生機車倒地事件，經送台中醫院急救後，因顱內出血不治死亡
    之事實，業據台灣台中地方法院檢察署檢察官於八十四年六月十一日督同檢驗員
    前往檢驗後，復於八十四年六月十六日督同法醫師解剖勘驗屬實，製有相驗筆錄
    、驗斷書、解剖紀錄、相驗屍體證明書及解剖照片十九幀附卷可稽，核與證人即
    師專附小教師兼總務主任吳政宗於警訊所供情節相符（參見相字卷九頁），並有
    死者於台中醫院就診之病歷資料扣案足憑。又死者之屍體，經法醫師解剖勘驗時
    發現，死者之右顳葉硬腦膜下約有兩西西左右之凝血塊（詳解剖紀錄），並有解
    剖照片附卷可證，足見被告係因硬腦膜下血腫之顱內出血致死，是死者因上開倒
    地事件及醫療不當，而致死亡之因果關係，已甚顯明。
(二)本件被害人羅朝正於八十四年六月一日上午十一時許因發生騎機車倒地事件受傷
    ，被送往台中醫院急診室就醫，被告乙○○於同日中午十二時許接任急診室值班
    後，即負責觀察傷患，嗣被害人羅朝正之配偶丙○○與其嫂周繡花，趕至急診室
    後，曾要求被告為羅朝正做電腦斷層掃瞄，被告因依其觀察及所做神經理學及昏
    迷指數檢查，認尚無做電腦斷層掃瞄之必要，而未對羅朝正為電腦斷層描瞄，業
    據告訴人丙○○及證人周繡花一致證述在卷，並據被告乙○○於偵審中供承屬實
    。茲依告訴人丙○○於警訊時指稱：其先生羅朝正於八十四年六月一日上午發生
    車禍受傷被送醫，其係於當天下午一時許始接獲通知，下午去看他時，他仍然會
    和我講話，至六月一日十三時左右他還清醒云云（參見相字卷四、六頁），又於
    偵查中指稱：其於八十四年六月一日下午一時接到通知趕到台中醫院，當時其先
    生神智清醒，其擔心會有內出血，乃要求被告為其先生做電腦斷層掃瞄，但為被
    告所拒云云（參見同上卷二九頁），且伊所具告訴狀載稱：「八十四年六月一日
    下午一點告訴人與證人周繡花一同抵達台中醫院，當時被害人羅朝正被置於急診
    處之觀察室，於其時被害人尚能以簡單言語及手勢告知疼痛處，經證人周繡花急
    至護理站要求醫師再詳查，經護理站通知醫師（即被告乙○○），約三十分鐘後
    過來檢查，並告知『羅朝正只有皮肉外傷，已注射破傷風及擦藥』。再約過三十
    分鐘左右，羅朝正用手指著左邊頭部，稱疼痛，且不斷有嘔吐現象，告訴人急至
    護理站請被告乙○○醫師再過來檢查傷勢並告知其反應」云云（參見同上卷九一
    頁），再於原審調查中指稱：我向乙○○醫師說要做頭部檢查及電腦斷層，醫師
    說他只是外傷的痛，沒必要做頭部檢查。當天下午其與其嫂討論後，約於兩點多
    ，要求被告為其先生做電腦斷層掃瞄，被告仍謂沒有必要云云（參見原審卷二五
    、八四頁），可見告訴人前後指稱一致，自堪採信。
(三)又證人周繡花於偵查中證稱：渠等八十四年六月一日當天下午一時趕到台中醫院
    ，即要求被告立刻為羅朝正做電腦斷層掃瞄，但被告謂沒必要，至當天下午一時
    三十分左右，見羅朝正狀甚痛苦，再向被告要求一次，被告仍謂沒有必要，至當
    天下午一時五十分，羅朝正開始有嘔吐現象，並指著他的頭左側說非常痛，渠等
    再要求一次，被告仍謂不必做掃瞄云云在卷（參見相字卷三一頁），核與告訴人
    所供上情相符。而被告乙○○於警訊時先供稱「到當天近下午兩點時，患者的家
    屬到院要求我作電腦斷層掃瞄，因患者意識還清醒，無明顯頭部外傷，且神經理
    學檢查都正常，依當時情況，還沒有必要做電腦斷層檢查，然後我擔心患者還會
    有病情變化，建議再住院觀察」云云（參見同上卷三七頁），又於偵查中供稱：
    「將近下午兩點的時候，患者家屬到醫院要瞭解情況‧‧‧當時家屬問我需不需
    要做電腦斷層攝影，我答覆稱『患者當時意識清醒，神經理學檢查也一切正常，
    所以尚無必要做電腦斷層攝影檢查，我建議繼續觀察，並建議辦理住院手續，以
    便繼續觀察』，我就去開單讓家屬辦住院手續，我就去處理下一位病患」、「我
    並不是拒絕，我是建議他們繼續觀察」、「我沒有說病患不可能顱內出血，我是
    說依患者現在的情況來看，不太可能是內出血」、「家屬只有要求過一次，跟我
    當面談」云云（參見同上卷五八、五九頁），再於原審調查中供稱「下午一點半
    左右，護士小姐也找我過去，說家屬要求解釋病情，病人家屬有要求做電腦斷層
    檢查‧‧‧到兩點左右，我建議他們辦理住院，住院所需簽的資料簽完後我就去
    處理其他病人，至住院，護士小姐也沒反應有何異常」云云（參見原審卷十六頁
    ），佐以證人即護士葉秀鈴於原審所供「我十一時到班第一個接觸的，十一時半
    後我參與急救過程至十二時半‧‧‧我外科請曾元宏醫師來處理，他說患者都不
    講話好奇怪‧‧‧傷患可以配合我的口令動作，而家屬尚未到達‧‧‧我要注射
    時，告訴患者，患者也會配合捲起袖子，後來工友推病人照Ｘ光，之後就沒再接
    觸病人，我在接觸期間，未見病人嘔吐」等語（參見原審卷二七頁），以及證人
    即護士陳秋明於原審所供「到了下午一時五十分到觀察室，羅朝正的家屬就要我
    過去看看羅朝正，當時是有兩位太太，說以前羅朝正的哥哥也是喝酒發生車禍，
    頭部受傷，醫院誤診死亡，他們希望找醫生來看看，做電腦斷層‧‧‧後來我回
    到護理站，看看病歷，病歷上記載觀察，但我還有打電話給乙○○醫師，我也有
    把話全部告訴陳醫師，然後我去幫羅朝正擦藥，之後陳醫師就來了，家屬又把話
    重覆一次告訴陳醫師，陳醫師說若做電腦斷層出來是正常的話，家屬要自費，健
    保不給付，並說辦住院開點滴血液檢查」、「沒有看到病患嘔吐，家屬也沒有反
    應這一點」等語（參見原審卷五十、五一頁），可見被告於偵審中所辯稱其記得
    家屬只要求做電腦斷層掃瞄一次云云，核係畏究之詞，尚難採信。
(四)被害人羅朝正於八十四年六月一日下午二時十分許，經被告開單由家屬辦理住院
    手續之後，根據病歷記載，大約在當天下午三時四十分左右，羅朝正已在病房昏
    迷，業據被告於警訊時供明在卷（參見相字卷三七頁），核與證人即案發當時台
    中醫院急診處之主任醫師林春雄，於偵查中所證：其係在患者羅朝正病情惡化，
    家屬辦理住院手續之後，大約下午三點多近四點左右，被告乙○○始向其報告，
    其即立刻陪乙○○至加護病房看病患，當時加護病房楊醫師在向病患家屬說明，
    而且已經做過電腦斷層掃瞄等語，及告訴人丙○○在偵查中所供：羅朝正大約於
    下午四點左右做電腦斷層掃瞄等情相符（參見偵查卷十一頁），則被告所供患者
    羅朝正係於當日下午三時四十分始被送至病房乙節，尚堪採信。又證人周繡花雖
    於偵查中證稱：八十四年六月一日下午一時五十分左右，被害人羅朝正開始有嘔
    吐現象（參見相相字卷三一頁），告訴人丙○○於其告訴狀中，亦載稱八十四年
    六月一日下午一點左右，其與該證人一同抵達台中醫院，當時被害人羅朝正尚能
    以簡單言語及手勢告知疼痛處，經證人周繡花急至護理站要求醫師再詳查，經護
    理站通知醫師（即被告乙○○），約三十分鐘後過來檢查，再約過三十分鐘左右
    ，羅朝正用手指著左邊頭部稱疼痛，且不斷有嘔吐現象云云（參見同上卷九一頁
    ）。惟查，被害人羅朝正當時係說伊想吐，叫告訴人拿桶子給伊，結果羅朝正一
    直做嘔，有嘔吐狀，但並未吐出東西來，亦據告訴人丙○○及證人周繡花分別於
    偵審中證述在卷（參見偵查卷十二頁、原審卷二六頁、本院前審卷一○一、一○
    三頁，本院更審卷二八頁），則被告乙○○辯稱當時依其觀察，並未發現傷患羅
    朝正有嘔吐現象等情，亦堪採取。
(五)依扣案之病歷中譯本所載，病患上午十一時三十分之病情為「四肢被動活動力正
    常」、「身體理學檢驗：昏迷指數（十五）、訴稱（左肘部疼痛）、噁心嘔吐（
    無）」、治療（觀察）。上午十二時經顱部Ｘ光檢查（無發現異狀）、昏迷指數
    （正常）。上午十二時三十分為無噁心或嘔吐，狀況穩定。下午二時十分則為病
    患訴稱左手及左太陽穴部位抽痛意識仍清楚、無噁心及嘔吐、昏迷指數（十五）
    等等（參見本院前審卷三二、三三頁），對照上開告訴人及證人周繡花、陳秋明
    、葉秀鈴所供，可見被告自接手處理後至病患辦理住院前之診斷結果，其昏迷指
    數均正常，亦無嘔吐現像，至為顯明。又依急診護理紀錄中譯本所載，上午十一
    時五十分：病患Ｘ光室返回急診室，陳醫師診視並詢問病患。病患仍不願開口，
    並觀察中。二時十分，通知陳醫師診查辦理住院，二時三十分辦理住院手續，病
    患胸部有微擦傷，觀察中，二時五十五分，家屬遲未去辦入院手續，催促家屬趕
    辦，三時十五分家屬辦妥入院手續，通知病房小姐，請工人來接病人等等（參見
    同上卷四四頁），則依上開病理資料所載，被害人羅朝正於八十四年六月一日中
    午十二時及下午二時十分，經醫師為其先後做神經理學檢驗，其昏迷指數為，
    均屬正常，被告於當日下午二時十分為羅朝正所做之診斷，亦未發現羅朝正有嘔
    吐現象，甚或發現有持續性嘔吐，因此認為尚無做電腦斷層掃瞄之必要，固非無
    憑。惟依上所述，病患家屬一再要求被告替病患做電腦斷層掃瞄遭拒，被告自應
    有所警覺家屬何以如此多此一舉，況被告慮及被害人之病情恐有變化，在當日下
    午二時十分許建議被害人家屬辦理住院手續後，待被害人家屬於當日下午三時十
    五分始辦妥入院手續，三時四十分送往病房之間，依上開病歷，更無被告之診斷
    可憑，則被告當時建請家屬辦理入院之依憑為何，至本院更審時未見被告自圓其
    說，已難認被告所辯其無過失云云，堪予採信。
(六)依臺中醫院八十六年八月四日八六中醫社字第三九六○號函文之值班表所載，該
    八十四年六月一日中午十二時起至十七時止，該院排值班醫師係乙○○，第二線
    指導醫師為楊世仁（參見本院前審卷六二、六三頁），而依被告於偵查中及原審
    時所供，均無向楊世仁醫師請教之陳稱，其所供有向林春雄報告情節，業據同案
    被告林春雄於偵查中所否認（參見偵查卷十頁，二三、二四頁），被告及林春雄
    且陳稱均由被告處理判斷云云，待被告上訴本院後，聲請傳喚證人楊世仁，依該
    證人於本院八十六年十月十四日所證稱「六月一日值班表由伊排定」、「外科主
    任、急診室主任及外科總醫師均係被告之指導醫師」、「非侵犯性檢查或治療，
    可由實習醫師來做」、「如突發狀況可馬上採取步驟」、「被告所做我們會在事
    後採取確認，如有突發狀況她必須向上再報告」、「當日沒有向我報告羅朝正病
    情」等語後，被告陳稱「病人當時沒有變化，但我有打電話至開刀房問證人住院
    事項」，證人再陳稱「有打電話」、「因為我是總醫師，病人如要住院必須要知
    會我」、「她向我報告病人一般狀況，問我意思，我請她辦住院，並觀察治療」
    等語（參見本院前審卷八二至八四頁），顯難認被告就本案病患病情，有無做電
    腦斷層掃瞄檢查必要乙節，有以電話或當面詢問其當日之所有指導醫師之意見，
    甚為灼然。又關於實習醫師從事實習醫療業務，依「實習醫師制度實施要點」第
    三點規定，應於醫師指導下執行醫療業務，業據行政院衛生署函覆原審法院在卷
    ，有該署書函及隨函檢附之「實習醫師制度實施要點」影本附卷可按（參見原審
    卷六九、七十頁）。且有關實習醫師施行非侵入性之治療行為相關疑義，業據行
    政院衛生署函覆本院稱：「二、按實習醫師依醫師法第二十八條第一項第一款規
    定，在醫師指導下實習，對所稱『指導』，得由醫師自行斟酌指導方式，不限於
    醫師親自在場指導，惟實習醫師於實習執行醫療業務過程，對所為之診察、診斷
    、處方，應經指導醫師確認，始得執行。三、本署八十年七月十一日衛署醫字第
    九五八二八七號函，手術等侵襲性醫療行為，實習醫師不得執行，至實習醫師於
    急診室負責觀察因車禍受傷之患者，並對該患者為神經理學及昏迷指數檢查，係
    為理學檢查，非屬侵入性之治療行為」云云（參見本院前審卷一二二頁），則被
    告於第一日至外科實習時，就病患昏迷指數等檢查後，就該病情何以如此堅信病
    患並無做上開電腦斷層檢查必要，自有可疑。
(七)本件經檢察官送請行政院衛生署醫事審議委員會鑑定結果，認定：「頭部外傷病
    人的處置一般為每兩小時觀察記錄昏迷指數一次，若有指數變差或出現局部神經
    症狀，則需急做腦部電腦層檢查，看有否腦出血，以便做為外科手術治療的評估
    依據。由台中醫院的病歷記載顯示醫師已於半小時至兩小時內均有做昏迷指數及
    神經檢查，直至下午二時十分簽住院前均無變化，亦無嘔吐現象，故尚可緩做電
    腦斷層檢，繼續觀察。但患者病情變化太快，於下午三時四十分住進病房時，已
    呈昏迷狀態，經急救及緊急做電腦斷層後，下午四時四十分已呈腦死現象，故僅
    能用支持療法。如依病歷所載，省立台中醫院的整個醫療過程尚無不當之處。但
    若如家屬及證人所言，病人在急診室有嘔吐現象，而醫師未能急做電腦斷層檢查
    ，則有疏忽及延誤之處。惟綜觀整個過程，以此病情進行如此之快，即使於急診
    室安排電腦斷層後再做外科手術，大概也難以挽回病人之生命」，此有該鑑定書
    可稽（參見相字卷九七至九九頁）。又原審送請國立台灣大學醫學院附設醫院函
    詢意見，據該院覆稱：「一、頭部Ｘ光檢查通常無法直接發現腦內出血現象，而
    頭部電腦斷層掃瞄檢查則可直接顯示顱內出血。二、自急診室安排電腦斷層掃瞄
    至頭部開力取出血塊所需時間，視各醫院的設備及當時執行狀況而有所差異」，
    及「病人羅朝正，因車禍導致頭部外傷，但因疑有喝酒，且初期症狀並不嚴重，
    對一位年輕無經驗的醫師，往往很難即刻正確做出最佳的處置，面對諸多疑慮，
    如考慮萬一做電腦斷層檢查而為正常時，及擔心健保給付的問題等，以致延遲診
    斷，致病人重傷死亡」等語（參見原審卷五五、六三頁）。本院更審時，再函請
    行政院衛生署醫事審議委員會審議結果，亦認「一、頭部外傷後，家屬及病患大
    都會要求馬上做電腦斷層檢查，甚至要求不必健保給付而願意自費檢查。但當時
    電腦斷層檢查結果縱使正常，也不代表以後就安全了。因為頭部受傷後，發生腦
    出血的時機變化很大，有些慢性硬腦膜下出血的病例，甚至是在一個月後才發生
    。故頭部受傷的一般處理原則是觀察病情變化。此病患送至急診室後，醫生囑予
    持續觀察並安排住院治療，病情發生變化時立即做電腦斷層檢查，但因惡化太快
    而無法手術導致死亡，實為其本身病情之故。二、至於安排電腦斷層檢查至頭部
    手術取出血塊的時機，所附台大醫院的鑑定意見中並無『應家屬要求即做電腦斷
    層檢查』等語，其意應為『依醫生認為病情需要做電腦斷層』的時候為準。頭部
    外傷後，醫院不等家屬或病患之要求，即立刻施作電腦斷層檢查，而是依病患之
    臨床症狀做專業決定。本案前次鑑定意見也不是意謂『應家屬要求即做電腦斷層
    檢查』，而是假設此病患若在急診室已有相當病情變化，即應安排電腦斷層檢查
    。又本案發生病情變化後，一小時內（十五時四十分至十六時四十分），經急救
    及完成電腦斷層檢查診斷，但已惡化至無法開刀。台大醫院的意見也是要一小時
    才能完成開刀準備，故兩者意見並無明顯衝突之處」，亦有該鑑定書可憑（參見
    本院更審卷四六頁），依上開各鑑驗意見所載，可見病患頭部受傷，僅由Ｘ光之
    檢查，尚無法明確知悉顱內有無出血現象，且如經電腦斷層檢查發現後至手術取
    出血塊，其時間視各醫院之設備等一切情況，約需一小時以上。
(八)依偵查卷證物袋所附臺中醫院衛生教育中心印製之頭部外傷手冊所載，硬腦膜下
    血腫依外傷到出現症狀的時間長短可分為急性、慢性，急性係指外傷後三天之內
    發生。預後不好，可用開顱手術排除血腫，以救生命。急性出血者死亡率頗高。
    且頭部受傷患者離開醫院後應注意：病人應於安靜處臥床休息，頭部稍墊高，並
    應有人隨時在旁照顧和觀察病情（至少一小時觀察一次）。觀察期間如有持續性
    的嘔吐或頭痛加劇等情事時，應再送返醫院。被告當時既係實習醫師，且已在觀
    察病患診療中，自難諉稱不知急性患者，其嚴重性足以致命。又依內政部警政署
    刑事警察局鑑驗結果，被害人羅朝正之血液經蒸餾化驗結果，乙醇（酒精）成分
    ，呈陰性反應之事實（參見相字卷八六頁），對照上開病歷、護理資料，則被告
    於偵審中辯稱該病患有喝酒或酗酒情節，顯非可取。茲依上各情，被害人於送至
    臺中醫院時，既未做電腦斷層掃瞄檢查，則徒憑Ｘ光檢查，顯無從發現其顱內有
    無出血，待被告接手後亦未另作電腦斷層掃瞄，斯時被害人之昏迷指數雖正常，
    病患亦無嘔吐或持續嘔吐現象，但家屬一再要求被告做該電腦斷層掃瞄，被害人
    亦有頭部疼痛及欲嘔吐跡象，則被告於下午二時十分許建議病患住院前，如有詢
    問指導醫師有無做該項檢查必要後，再拒絕家屬之請求，或有可能及早發現患者
    傷勢所在，而進行手術以便救治傷患之機會。但被告徒以昏迷指數之檢查結果等
    為憑，且於開單要家屬辦理住院後，至三時四十分許病患送病房前，逕行離去處
    理其他病患，置本案病人於不顧，均無任何診斷病歷可據，顯違反上開一小時應
    觀察一次之常規，則被告違反上開注意義務，並導致傷患情形延誤而致不治死亡
    ，是被告之過失行為與死者之死亡間，應有相當因果關係存在，洵堪認定，此與
    本案應經多少時間做該檢查及手術，被告有無做正確處置，實習醫師如何獨立診
    療等情，顯無關連，是被告以醫師並無義務接受病患家屬要求，即做一定醫療，
    縱及時發現亦無防止該不幸發生等語置辯，核係卸責之詞，均難採取，是上開三
    份鑑定意見，僅足供法院認定之參憑，尚難據為被告有利之認定。綜上所述，足
    見被告有醫療行為之過失，且羅朝正之死亡，與被告之醫療過失行為有相當之因
    果關係，其上開犯行，洵堪認定，應依法論科。
二、核被告所為，係犯刑法第二百七十六條第二項之業務過失致死罪。原審經審理之
    結果，認被告罪證明確，予以論科，固非無見。但原審就被告過失之情事，認定
    未盡明確，已有違誤。又被告犯罪後，並未與被害人家屬成立和解，原審逕宣告
    緩刑，置被害人權益於一旁，顯有未合。且被告犯罪後，刑法第四十一條得易科
    罰金之法定最重本刑，已由三年提高至五年，並於九十年一月十日修正公布，於
    同月十二日生效施行，而依刑法施行法第三條之一第二項「未諭知得易科罰金之
    處罰者，亦同」，可見未判決確定之刑事案件，如法定最重本刑為五年以下有期
    徒刑，且經宣告被告有期徒刑在六月以下時，即應依法諭知易科罰金之折算標準
    ，至為顯明，則經比較新舊法之規定，自應以新法有利於被告，是原審量處被告
    有期徒刑六月，未及適用該法律，亦有違誤。被告提起上訴，否認有上開犯行，
    固非可取。檢察官以被告所為，應依醫師法第二十八條第一項論處，並依該條第
    二項加重其刑至二分之一，而提出補充上訴理由書，依上所述，尚非可採，但原
    上訴書所指原審逕為被告緩刑宣告不當，非無理由。原判決亦有上開可議，即屬
    無可維持，應由本院撤銷改判。爰審酌被告之素行良好，犯罪所生之危害、犯罪
    後態度等一切情狀，量處如主文第二項所示之刑，以示懲儆。且查被告前未曾受
    有期徒刑以上刑之宣告，此有本院刑事被告前科紀錄表在卷可按，本案過失情況
    較輕，且其為實習醫師經驗較不足，其經此教訓，當知警惕而無再犯之虞，犯後
    亦於本院前審與家屬達成和解（參見本院前審卷一六四頁），本院綜核各情，認
    上開所宣告之刑，以暫不執行為當，併予宣告緩刑二年，以啟自新。
據上論斷，應依刑事訴訟法第三百六十九條第一項前段、第三百六十四條、第二百九
十九條第一項前段，刑法第二百七十六條第二項、第二條第一項前段、第四十一條第
一項、第七十四條第一款，刑法施行法第三條之一第二項，罰金罰鍰提高標準條例第
一條前段、第二條，判決如主文。
本案經檢察官甲○○到庭執行職務
中      華      民      國    九十    年      八      月      三十一    日
                                臺灣高等法院臺中分院刑事第二庭
                                      審判長法  官  羅  禮  政
                                            法  官  陳  欣  安
                                            法  官  蔡  聰  明
右正本證明與原本無異。
如不服本判決應於收受送達後十日內向本院提出上訴書狀，其未敘述上訴之理由者並
得於提起上訴後十日內向本院補提理由書（均須按他造當事人之人數附繕本）。
                                            書記官    瑞  芳
中      華      民      國     九十      年      八       月   三十一   日
刑法第二百七十六條：
因過失致人於死者，處二年以下有期徒刑、拘役或二千元以下罰金。
從事業務之人，因業務上之過失犯前項之罪者，處五年以下有期徒刑或拘役，得併科
三千元以下罰金。
                                                                        Ｆ


司法院資訊處製作；財團法人民間司法改革基金會備份。
